【裁判字號】    89,上訴,3342
【裁判日期】    891124
【裁判案由】    偽造文書等
【裁判全文】
台灣高等法院刑事判決                          八十九年度上訴字第三三四二號
    上  訴  人
    即  被  告  甲○○
右上訴人因偽造文書案件，不服台灣板橋地方法院八十八年度訴字第一八八六號，中
華民國八十九年八月十五日第一審判決（起訴案號：台灣板橋地方法院檢察署八十八
年度偵緝字第一四二八號），提起上訴，本院判決如左：
        主  文
原判決撤銷。
甲○○連續行使偽造私文書，足以生損害於他人，處有期徒刑壹年。
        事  實
一、甲○○分別於八十五年二月十日、八十六年十月二十日，在台北縣板橋市自強新
    村四十四之一號六樓，自任會首，招集民間互助會二會，（互助會起訖時間、每
    會金額、投標時地及會首及會員等詳如附表所示第一、二會所載）；詎甲○○竟
    基於意圖為自己不法所有之概括犯意，連續於八十五年五月五日、同年十一月十
    五日，先後二次在上址以便條紙偽造如附表第一會之會員丁○○（標單上記載為
    高光明）、第二會之會員乙○○之署押，並分別偽載競標之利息新台幣（下同）
    四千元、四千七百元，偽造標單（惟便條紙上並無標單之字樣）持以冒標活會會
    員丁○○及乙○○之活會而行使之，致生損害於丁○○及乙○○，甲○○於得標
    後並向其他活會會員訛稱當期會款已由丁○○、乙○○所標取，致其他活會會員
    均陷於錯誤，因而交付活會會款予甲○○，而甲○○所偽造之標單（含偽造之署
    押）均於歷次行使後丟棄滅失而不存在，甲○○因此向附表第一會之活會會員詐
    取活會款九十四萬四千元〔(20000元─4000元）＊59＝944000元〕及向附表第日
    二會活會會員詐得會款八十一萬零九百元〔(20000元─4700元）＊52＝810900元
    〕。嗣於八十七年九月十五日甲○○因週轉不靈而宣布倒會，並逃逸無蹤，乙○○、辛○○、庚○○、戊○○、丙○○等人，始知受騙。
二、案經乙○○、辛○○、庚○○、戊○○、丙○○、己○○訴請臺灣板橋地方法院
    檢察署檢察官偵查起訴。
    理  由
一、訊據被告甲○○矢口否認右揭犯行，辯稱：伊向地下錢莊借錢，週轉不靈，無法
    負擔會款，所以將互助會停止，並召集各活會會員前來協商如何還款事宜，伊並
    無倒會之意思，否則即不必召開協調會；丁○○的會伊是徵得其同意始借標的，
    至於乙○○的會伊無冒標，是因開協調會時，會員很兇，逼問伊是否冒標，伊被
    逼無奈，始向會員說，既然你們說我冒標，那我就有冒標，其實伊並未冒標云云
    。
二、惟查：被告於右開時地確有以丁○○、乙○○之名義標取會款，並於八十七年九
    月二十五日，被告因停標而召開協調會時向參與協調會之會員當眾坦承等情，業
    據告訴人乙○○、辛○○、庚○○、戊○○、丙○○、己○○分別於偵審中指訴
    歷歷，核與證人李素蓮、李櫻蘭於偵查中或原審法院審理中證述被告確有坦承冒
    標會員之活會之情節相符，即被告於檢察官偵查中亦自承伊確有冒標會員丁○○
    之活會，時間及金額均不記得等語明確（詳八十八年偵緝字第一四二八號偵卷第
    十七頁背面），其雖於本院審理中固供承伊向丁○○借標，有經丁○○之同意云
    云已無足取，況經本院詰之證人丁○○堅決否認同意被告借標之情事（本院八十
    九一月二日訊問筆錄），被告所辯顯係飾卸之詞，不足採信。
三、次查被告就於何時冒用會員丁○○、乙○○名義標會，標息若干等情雖堅不吐實
    ，亦不提出原始會單以供本院審酌；而民間互助會，如會首有不法所有之意圖，
    存心冒標會款，被冒標者衡不知情，會首向會員收取會款時，雖均有告以何者得
    標，但因各會員相互間並無橫向聯繫，鮮少相互告知，以致被冒標者及各會員間
    亦不知有冒標情事，必待會首倒會，各會員相互會算，始能知悉何者被冒標。查
    被告確於八十五年五月五日（即附表第一會）冒用丁○○名義以標息四千元冒標
    該會，於八十六年十一月十五日冒用乙○○名義以標息四千七百元冒標會款（即
    附表第二會）業據告訴人丁○○、乙○○於本院調查中指訴歷歷，並據告訴人提
    出載有丁○○以四千元得標之會單及載有乙○○於第一會以四千七百元得標之會
    單可按；而如被告未冒用告訴人丁○○、乙○○等人名義標取會款，何為其在召
    集各會員協商時，金額之計算未能一致，導致各會員起疑？是告訴人之指訴，應
    屬可信。本件事證明確，被告犯行堪以認定。
四、再查，本件互助會之標單，僅須記載姓名及一定金額之標息，第三人僅憑標單之
    內容觀之，尚不能明瞭其用意何在，必須於標會時由參加投標者提出該標單，始
    克足以表示該金額係標取會款之利息，該姓名係標取會款之會員，而足以表示參
    與競標互助會會款之一定用意之證明，故本件標單應屬刑法第二百二十條第一項
    之準私文書。核被告所為，係犯同法第二百十六條、第二百二十條第一項、第二
    百十條之行使偽造準私文書罪、第三百三十九條第一項之詐欺取財罪。被告偽造
    活會會員乙○○、丁○○之簽名署押，為偽造準私文書之部分行為，偽造準私文
    書之低度行為，為其進而行使偽造準私文書之高度行為所吸收，不另論罪。被告
    各次偽造標單持以行使，使各該活會會員多人陷於錯誤而交付會款，係以一行為
    同時觸犯數詐欺取財罪名，屬想像競合犯，均應從一重處斷。被告先後二次所犯
    詐欺及行使偽造準私文書犯行，均時間緊接，犯罪構成要件亦相同，顯係分別基
    於概括之犯意反覆為之，均應依連續犯之規定，以一罪論，並加重其刑。又所犯
    上開詐欺取財及行使偽造準私文書二罪間，有方法結果之牽連關係，為牽連犯，
    應從一重之行使偽造準私文書罪處斷。
五、原審予以論罪科刑，固非無見，但查被告係於八十五年五月五日冒用丁○○之名
    義標會，共詐得活會會款九十四萬四千元，原審就此部分之犯罪時間及詐得會款
    詳細數額並未予認定，己有違誤，另被告冒用乙○○標會，計詐得會款八十一萬
    零九百元，原審竟認其詐得之會款為三十三萬六千六百元，亦有未合。被告上訴
    意旨否認犯罪，指摘原判決不當，求予撤銷改判，固無理由，但原判決既有可議
    之處，即屬無可維持，自應由本院將原判決予以撤銷改判。爰審酌被告犯罪之動
    機、目的，犯罪所得、所生損害及其品性、犯罪後飾詞卸責，事後雖與告訴人達
    成民事和解，但迄未依和解內容履行及其他一切情狀，量處有期徒刑一年，以示
    懲儆。另偽造之標單（含其上偽造之署押）已於各該次開標後毀棄，而未留存，
    自無庸為沒收之諭知。
據上論斷，應依刑事訴訟法第三百六十九條第一項前段、第三百六十四條、第二百九
十九條第一項前段，刑法第五十六條、第二百十六條、第二百二十條第一項、第二百
十條、第三百三十九條第一項、第五十五條，罰金罰鍰提高標準條例第一條前段，判
決如主文。
本案經檢察官彭坤業到庭執行職務。
中    華    民    國    八十九    年      十一      月     二十四       日
                          臺灣高等法院刑事第十八庭
                              審判長法  官  吳      敦
                                    法  官  吳  明  峰
                                    法  官  林  陳  松
右正本證明與原本無異。
如不服本判決應於收受送達後十日內向本院提出上訴書狀，其未敘述上訴之理由者並
得於提起上訴後十日內向本院補提理由書（均須按他造當事人之人數附繕本）。
                                    書記官  鎖  瑞  嶺
中    華    民    國    八十九    年      十一      月      二十四      日
附錄：本案論罪科刑法條全文
刑法第二百十條：
偽造、變造私文書，足以生損害公眾或他人者，處五年以下有期徒刑。
刑法第二百十六條：
行使第二百十條至第二百十五條之文書者，依偽造、變造文書或登載不實事項或使登
載不實事項之規定處斷。
刑法第三百三十九條第一項：
意圖為自己不法之所有，以詐術使人將本人或第三人之物交付者，處五年以下有期徒
刑或科或併科一千元以下罰金。
附表：
┌─┬─────┬────┬─────┬──────────┬─────┐
│編│互助會起訖│每會金額│投標時間及│會  首  及  會  員  │備      註│
│號│  時  間  │新台幣  │  地  點  │                    │          │
├─┼─────┼────┼─────┼──────────┼─────┤
│  │八十五年二│二萬元  │每月五日中│會首為甲○○。會員為│被告冒用會│
│第│月十日起至│        │午一時許在│乙○○、辛○○、杜松│員丁○○名│
│一│八十九年三│        │台北縣板橋│井、庚○○、高光明等│義於八十五│
│會│月五日止  │        │市自強新村│六十一會。（不含會首│年五月五日│
│  │          │        │四十四之一│）                  │以四千元得│
│  │          │        │號六樓，每│                    │標。向活會│
│  │          │        │年二月五日│                    │會員詐得會│
│  │          │        │、六月五月│                    │款九十四萬│
│  │          │        │及十月五日│                    │四千元。  │
│  │          │        │各加標一次│                    │          │
│  │          │        │，地點同上│                    │          │
│  │          │        │。        │                    │          │
├─┼─────┼────┼─────┼──────────┼─────┤
│  │八十六年十│二萬元  │每月十五日│會首為甲○○。會員為│被告冒用李│
│第│月二十日起│        │十三時許在│乙○○、辛○○、杜松│麗真名義於│
│二│至九十年四│        │台北縣板橋│井、庚○○、陳素玲等│八十六年十│
│會│月十五日止│        │市自強新村│五十二會。（不含會首│一月十五日│
│  │          │        │四十四之一│）                  │以四千七百│
│  │          │        │號六樓，每│                    │元得標。向│
│  │          │        │年二月十五│                    │活會會員詐│
│  │          │        │日、六月十│                    │得會款八十│
│  │          │        │五日、十月│                    │一萬零九百│
│  │          │        │十五日各加│                    │元。      │
│  │          │        │標一次，地│                    │          │
│  │          │        │點同上。  │                    │          │
└─┴─────┴────┴─────┴──────────┴─────┘


司法院資訊處製作；財團法人民間司法改革基金會備份。
